【裁判字號】    95,上訴,1313
【裁判日期】    950720
【裁判案由】    偽造文書等
【裁判全文】
臺灣高等法院刑事判決                95年度上訴字第1313號
上  訴  人
即  被  告  甲○○
            丁○○
共      同
選任辯護人  戴愛芬律師
上列上訴人因偽造文書等案件，不服臺灣新竹地方法院94年度訴
字第109號，中華民國95年1月26日第一審判決（起訴案號：臺灣
新竹地方法院檢察署91年度偵字第1572號），提起上訴，本院判
決如下：
    主  文
原判決撤銷。
甲○○、丁○○均無罪。
    理  由
一、公訴意旨以：被告甲○○與告訴人乙○○於民國86年間共同
    出資在中國山東省泰安市郊區良庄鎮設立泰安游順食品工業
    有限公司（下稱泰安游順公司），被告甲○○並擔任該公司
    副董事長兼總經理，負責與客戶接洽業務，為從事業務之人
    。被告丁○○與被告甲○○為夫妻，雖非從事業務之人，惟
    與具有此身分之被告甲○○共同意圖為自己不法之所有，於
    87年3月間，因知泰安游順公司出售蘆筍一批予友茂國際通
    商有限公司（下稱友茂公司），有應收貨款美金40,639.2元
    ，被告甲○○竟於87年6月21日指定友茂公司將其中美金21,
    700元匯入被告丁○○在第一商業銀行竹北分行帳號000-00-
    000000號帳戶；於87年6月30日指定將其中美金6,024元匯入
    不知情之丙○○（業經檢察官為不起訴處分）在臺北商業銀
    行復興分行帳號000-00-000000-0號私人帳戶內，予以侵占
    入己。被告甲○○及丁○○另於不詳時、地，共同基於偽造
    文書之犯意，利用不知情人士代為偽刻「泰安游順食品工業
    有限公司」橢圓戳章及「游雲珍」（「珍」字係誤植）印章
    各1枚，蓋在友茂公司製作之「貨款委託代收證明書」2張上
    行使之，以掩蓋上揭侵占犯行。嗣於87年12月間，被告甲○○與告訴人乙○○終止合資關係，告訴人乙○○經對帳後始
    發覺有異，進而查悉上情，因認被告甲○○、丁○○涉有刑
    法第336條第2項業務侵占、第216條、第210條行使偽造私文
    書罪嫌。
二、按犯罪事實應依證據認定之，無證據不得認定犯罪事實；不
    能證明被告犯罪者，應諭知無罪之判決，刑事訴訟法第154
    條第2項、第301條第1項定有明文。又事實之認定，應憑證
    據，如未能發現相當證據，或證據不足以證明，自不能以推
    測或擬制之方法，為裁判基礎；再認定犯罪事實所憑之證據
    ，雖不以直接證據為限，間接證據亦包括在內，然無論直接
    或間接證據，其為訴訟上之證明，須於通常一般之人均不致
    於有所懷疑，而得確信其為真實之程度者，始得據之為有罪
    之認定，倘其證明尚未達到此一程度，而有合理性懷疑之存
    在時，即無從為有罪之認定；再告訴人之告訴，係以使被告
    受刑事訴追為目的，是其陳述是否與事實相符，仍應調查其
    他證據以資審認，有最高法院40年台上字第86號、76年台上
    字第4986號、52年台上字第1300號判例可資參照。
三、訊據被告甲○○、丁○○雖對於上揭泰安游順公司出售蘆筍
    予友茂公司之應收貨款為美金40,639.2元，其中美金21,700
    元匯入丁○○帳戶、美金6,024元匯入丙○○帳戶等情供承
    不諱，惟堅決否認有何侵占及偽造文書犯行，被告甲○○辯
    稱：其與乙○○係合資經營瀋陽游順餐飲有限公司（下稱瀋
    陽游順公司），由其負責瀋陽游順公司主要業務；至於泰安
    游順公司係乙○○出資設立，業務實際由大陸人士夏立軍負
    責，其甚少涉入，本件友茂公司將貨款匯入丁○○及丙○○
    帳戶，皆係依告訴人乙○○之指示辦理等語。被告丁○○辯
    稱：乙○○先前經由其向丙○○借款人民幣23萬元，而由丙○○在大陸深圳地區將人民幣23萬元匯入泰安游順公司。本
    件匯款是依乙○○指示，分別3筆由友茂公司直接匯入丁○○（21,700元）、丙○○（6,024元）及游順實業有限公司
    在臺灣之上海儲蓄銀行中壢分行（13,976元）帳戶。而游順
    公司臺灣帳戶收到上開匯款之後，隨即於87年7月2日匯出至
    瀋陽游順公司。而匯入被告丁○○帳戶之款項，經被告丁○○提領後轉換為新臺幣還給丙○○，上開二筆款項均係用以
    償還前向丙○○之借款，絕無侵占情事等語。
四、經查：
（一）泰安游順公司與友茂公司上揭蘆筍罐頭之交易，係由被告
      甲○○代表泰安游順公司，李仁憲代表友茂公司以電話及
      傳真進行，經李仁憲將應給付泰安游順公司之購買蘆筍罐
      頭之貨款美金40,639.2元，分三筆分別於87年6月12日，
      將美金21,700元匯入被告丁○○第一商業銀行竹北分行帳
      戶，於87年6月30日將美金6,024元匯入丙○○在臺北商業
      銀行復興分行帳戶及美金13, 976元匯入游順實業有限公
      司在臺灣之上海儲蓄銀行中壢分行帳戶。因丁○○及丙○○屬私人帳戶，非游順公司帳戶，故李仁憲要求被告等在
      友茂公司製作之「貨款委託代收證明書」上蓋印。就87年
      6月12日所匯出貨款部分，係將貨款委託代收證明書以郵
      寄方式寄被告丁○○，加蓋「泰安游順食品工業有限公司
      」圓戳章及「游雲珍印」及「丁○○」之印章後寄回。另
      一筆87年6月30日所匯出貨款部分，則由被告二人攜帶上
      揭圓戳章及「游雲珍印」及「楊淑真」之印章至李仁憲辦
      公室蓋章於貨款委託代收證明書等情，經證人李仁憲證述
      明確（見第1572號偵查卷第45至46頁、原審卷(二)第27至32
      頁），並有友茂公司匯款單3紙（見第27號偵查卷第7、8
      、9頁）、貨款委託代收證明書2紙（見第27號偵查卷第10
      、11頁）及被告丁○○所書具匯款帳號之傳真手稿2紙在
      卷可稽（見第27號偵查卷第62、63頁）。是被告二人確有
      聯繫友茂公司將貨款匯至被告丁○○及丙○○上開帳戶，
      並出具前揭開「貨款委託代收證明書」甚明。雖證人李仁
      憲對被告二人至友茂公司在上開證明書上印之時間，於偵
      查乃至原審所述略有不同，惟關於該時間係據被告甲○○
      告以客戶前來催貨，第二天將前往大陸等情記憶明確，縱
      因時間已久而無從確定確切日期亦屬常情，且衡以李仁憲
      與被告等間並無怨隙，亦無設詞誣陷被告之理，則自難僅
      因李仁憲對於作成證明書之日期記憶不清而認所為證述不
      可採信。
（二）告訴人乙○○雖指稱：不知友茂公司貨款匯入被告丁○○
      及丙○○私人帳戶，是後來才知道云云，然：
    １友茂公司貨款共美金40,639.2元，係分三筆分別匯入被告
      丁○○、丙○○及游順實業有限公司在臺灣之上海商業儲
      蓄銀行中壢分行帳戶，已如前述。而上海商業儲蓄銀行中
      壢分行帳戶內之美金13,976元，於87年7月2日匯入同日即
      匯往瀋陽游順公司帳戶，有上海商業儲蓄銀行存摺及匯款
      申請書在卷可憑（見第27號偵查卷第27、28頁）。告訴人
      乙○○亦於原審是認：「（李仁憲為何會把錢直接匯給臺
      灣游順公司？）甲○○打電話說友茂有一筆款項要透過臺
      灣游順公司再轉到大陸作為出資的證明」「（李仁憲為何
      知道你銀行的帳戶？）是我告訴甲○○要匯到游順公司的
      帳戶」等語（見原審卷(二)第56、57頁），已見告訴人乙○○對於友茂公司給付上開貨款之事非全然不知，其中游順
      公司臺灣帳戶即係其指示被告甲○○告知友茂公司應匯款
      之戶頭。
    ２至於友茂公司匯至丁○○及丙○○帳戶之款項，告訴人乙○○雖否認知情，惟觀被告出具友茂公司之「貨款委託代
      收證明書」2張，內容分別記載：「茲證明泰安游順食品
      工業有限公司，委託丁○○女士代收友茂國際通商有限公
      司應付24/425G蘆筍罐頭外銷貨款，美金21,700元。友茂
      公司並依該公司指示，將上述金額美金，匯往楊女士在第
      一銀行竹北分行所開設之外幣帳戶（帳戶名：丁○○；帳
      號：000-00-000000）……」「茲證明泰安游順食品工業
      有限公司，委託丙○○女士代收友茂國際通商有限公司應
      付蘆筍罐頭外銷貨款，美金6,024元。友茂公司並依該公
      司指示，將上述金額美金，匯往楊女士在臺北銀行復興分
      行所開設之外幣帳戶（帳戶名：丙○○；帳號：000-00-0
      00000-0）……」（見第27號偵查卷第10、11頁），明白
      向友茂公司指定匯款帳戶，並在交付友茂公司之收受貨款
      證明書上記載匯款去向。倘被告確有據上開貨款為己有之
      不法犯意，何以如此明確記載款項流向，俾利追查，已悖
      於常情。況依前述，被告甲○○已向告訴人乙○○報告友
      茂公司將給付貨款，並據乙○○指示將其中一筆匯入臺灣
      游順公司帳戶，則乙○○就友茂公司之貨款是否全部支付
      ？如何支付等情形隨時可能查問，被告二人又何以如此涉
      險為之？
    ３反觀告訴人雖表示先前不知友茂公司付款情事，而於原審
      稱：「公司有問題的時候，我才知道友茂公司有一次匯一
      筆錢給臺灣游順公司」（見原審卷(二)第54頁），對照證人
      李仁憲證稱：「甲○○與友茂談的訂單在民國87年下半年
      ，後面沒有辦法交足貨，我就知道他們公司內部發生變化
      ，我漸漸找不到甲○○，後來知道他們公司負責人已經換
      了，我忘記由何管道知道游先生在臺灣的聯絡電話，游先
      生說甲○○沒有交足的貨他會補足」等語（見原審卷(二)第
      29頁），可見於友茂公司付款之後，泰安游順公司發生問
      題，嗣李仁憲與告訴人乙○○聯絡，並經乙○○補足泰安
      游順公司未交足給友茂公司之貨品。則告訴人乙○○所謂
      公司發生問題之後，才知道友茂公司有匯款給臺灣游順公
      司云云，於時點上顯係指87年下半年以後。則其於87年下
      半年以後始知悉友茂公司有一筆貨款匯至臺灣游順公司之
      供述，顯與前揭所證被告甲○○是依其指示，告知友茂公
      司將貨款匯入臺灣游順公司之證述不符。是其關於本件指
      訴不知被告等指示友茂公司將另二筆貨款匯入被告丁○○
      及丙○○帳戶，亦難遽信。
（三）關於被告所辯告訴人乙○○透過其向丙○○借款人民幣23
      萬元一情：
    １證人丙○○於偵查時以被告身分稱：丁○○向其借款人民
      幣23萬元，當時記得是匯到大陸北方省份，不記得是公司
      還是個人帳戶，後來丁○○有還錢，是用一筆現金還、一
      筆匯款還（見第1572號偵查卷第34頁），於原審及本院證
      稱：丁○○說是她先生公司要借，其乃匯到中國大陸北方
      ，是公司或私人帳戶已不記得，是經由大陸的地下錢莊匯
      過去，後來丁○○以一筆現金、一筆匯款還錢等語（見原
      審卷(二)第33至34頁、本院卷第72頁正、反面）。而依當時
      人民幣約8.28元兌換1美元（參被告提出之匯率變動資料
      ，見本院卷第64至68頁），23萬元人民幣約27,778元美金
      ，而丁○○還款之美金21,700元與6,024元，合計美金27,
      72 5元，二者可謂相當。是被告所辯向丙○○借款人民幣
      23萬元，而以上揭二筆款項償還，堪屬可信。
    ２上開23萬元人民幣，是否告訴人乙○○因游順公司之需而
      調借：
      (1)證人丙○○於原審表示：不清楚等語（見原審卷(二)第35
        頁），而於本院證稱：不是借給丁○○本人，因丁○○
        說是她先生公司有急用，是借給甲○○公司（見本院卷
        第72頁）。被告等則提出泰安游順公司（西元）1998年
        6月9日專用收款收據及證明書等為證（見原審卷(二)第14
        9頁證物袋內、本院卷第36、37、46頁）。證人即前泰
        安游順公司業務經理王淑珍（大陸地區人民）亦於原審
        證稱：「（於87年間有一位深圳楊小姐匯款給泰安游順
        公司？）有」「（如何知道？）因為我當時人在辦公室
        」「（匯款金額？）23萬元」「我對楊小姐有印象，是
        因為公司1999年改組，我有把帳再順一次」等語（見原
        審卷(二)第38、46頁），亦是認泰安游順公司確有收到上
        開匯款人民幣23萬元。
      (2)告訴人乙○○雖均一再表示泰安游順公司並無上開借款
        ，其係於87年12月間與被告甲○○終止合作關係，進行
        出資結算時，始查知被告等挪用友茂公司應收之帳款其
        中美金21,700元云云。然：
        告訴人乙○○所指訴不知友茂公司支付貨款之情，已
          難遽信。且其中匯入臺灣游順公司該筆，明顯乃游雲
          指示被告甲○○所為，已俱如前述。
        告訴人雖提出被告甲○○簽名之股本出資結算（該簽
          名經鑑定與被告甲○○相符，有國防部憲兵司令部刑
          事鑑識中心93年3月6日（93）宇鑑字第07093號鑑驗
          通知書可參，見原審卷(一)第32頁）及借據，指二人協
          議將遭挪用之美金21,700元折算為新臺幣71萬元，並
          轉換為借款云云。觀諸告訴人乙○○及被告甲○○具
          名簽立之87年12月31日股本出資結算書記載：「(一)依
          據86年12月23日雙方合立之瀋陽游順食品企業有限公
          司合夥同意書，經中國大陸核准正式名稱為：(1)瀋陽
          游順餐飲有限公司、(2)泰安游順食品工業有限公司，
          兩家公司股本比例不變。(二)確定乙○○支出兩家公司
          資本及生財器具計新臺幣7,630,354元整，扣除余澄
          海私自使用友茂公司應收貨款美金21,700元整折合新
          臺幣71萬元整後，依股本比例各自負擔新臺幣3,460,
          177元整。(三)確定甲○○另向乙○○借款五次總金額
          新臺幣200萬元整及友茂公司貨款轉入新臺幣71萬元
          整，共計甲○○向乙○○借款合計新臺幣271 萬元整
          。(四)結算後，雙方同意由甲○○簽立借據：(1)新臺幣
          346萬元整1張（2）新臺幣271萬元2張，共2張借據為
          憑。(五)……」（見原審卷(一)第29頁），並有同日借貸
          契約271萬元之借貸契約在卷可參。上開借貸契約記
          載：「立借貸契約人乙○○（以下簡稱甲方）甲○○
          （以下簡稱乙方），因借貸金錢事，雙方同意，訂立
          條件如下：一甲方借與乙方271萬元整。二借款期限
          為3年，自民國88年元月1日起至民國90年12月31日止
          。三月息每千元7.25，按月於月之30日給付。四保證
          人（即丁○○），保證乙方履行義務，並願拋棄先訴
          抗辯權」（見第27號偵查卷第34頁）。惟上開股本結
          算書，僅列入美金21,700元此筆，另外一筆美金6,02
          4 元並未列入；且依上開記載，折算為新臺幣71萬元
          之款項，先於第一項扣除一次，再於第二項列為借款
          ，要求被告甲○○清償，先後經列入二次，對被告余
          澄海一方誠屬不公平。而被告甲○○就此借款陳稱：
          因乙○○要求其離開公司，借據是供其出來創業用的
          （見第27號偵查卷第15頁反面），被告丁○○則稱：
          股本結算書是因為有討債公司來，不得已才寫的（見
          原審卷(二)第57頁），而告訴人乙○○亦承認：簽股本
          結算書及借據時，並無其他人在場，但其有向結拜兄
          弟講過甲○○介紹的人有問題等情（見原審卷(二)第55
          頁）。參以雙方除本件泰安游順公司外，合夥投資瀋
          陽游順公司，另有多筆金錢往來。則姑不問是否因有
          兄弟討債，被告甲○○等不得已才簽股本結算書及借
          據；衡情為結束合作關係，了斷紛葛而言，就乙○○
          之要求有所退讓而同意簽立，亦非違常，而此並不等
          同於承認有挪用友茂公司貨款之事實。是上開股本結
          算書及借據，尚難作為被告等有挪用友茂公司貨款之
          證明。
      (3)至於被告提出經證人王淑珍自大陸寄來之泰安游順公司
        專用收款收據5紙（見原審卷(二)第149頁證物袋內），其
        上記載之付款單位為「深圳楊小姐」、收款項目為「投
        資」，並未記載楊小姐之姓名、「投資」名目亦與調借
        不相同。又此5張收據，分別為：第一聯1張、編號00
        00000（會計主管：王賓永、稽核：夏立軍、出納：徐
        長柏）。第二聯2張，編號0000000（會計主管：王賓
        永、稽核：夏立軍、出納：徐長柏）、0000000（會計
        主管：夏立軍、出納：王峰、交款人：王賓永）。第
        三聯有2張，編號0000000（會計主管：王賓永、稽核：
        夏立軍、出納：徐長柏）、0000000（會計主管：夏立
        軍、出納：王峰、交款人：王賓永），共有三種不同之
        流水編號，且經手人並不相同。惟觀上開第二聯2張之
        流水號相連、第三聯2張之流水號亦相連。又據證人王
        淑珍證稱：專用收款收據是財會一份、出納一份，出納
        收到以後，憑證留在出納，再做一份憑證給會計，兩份
        不同。第二聯是給會計，存根給出納，只要夏立軍、王
        賓永有一人在的話，均可簽個別單位負責人（見原審卷
        (二)第38、49、51頁）。則以該公司只有4至6人之規模（
        見原審卷(二)第38、41頁），一人分扮多工亦非違情理。
        又收據表示收款之證明，既已清楚表明深圳楊小姐匯入
        人民幣23萬元，會計或出納人員對於調度來源並不介入
        ，認屬告訴人乙○○或被告甲○○之事亦屬合理。而上
        開收據既係於被告甲○○涉訟之後，始經由王淑珍自寄
        來，經證人王淑珍陳述甚明（見原審卷(二)第39頁），如
        刻意迴護被告，何不附和被告所需予以載明，反而提出
        匯款人姓名未載、收款名目不符、編號、經手人均不同
        之收據，是亦難據此以認上開收據係臨訟製作。
      (4)至於證人王淑珍所證：公司每天資金都要請示乙○○，
        公司事務如何處理要向乙○○彙報，乙○○幾乎都在公
        司（見原審卷(二)第38、44、45頁）。然以乙○○87年間
        之入出境紀錄各有出境七次紀錄，最長出境臺灣時間為
        20日，最短為8日觀之（見原審卷(二)第65頁），並不相
        符。惟證人王淑珍於88年底才離開泰安游順公司（見原
        審卷(二)第43頁），由乙○○88年之入出境紀錄以察，大
        部分均出境，則不無因時間久遠，印象較深的是後來乙○○經常在公司之情況。又證人王淑珍雖表示：87年間
        沒有感覺泰安游順公司有週轉的問題，不知道上開23萬
        元人民幣作何用途等語（見原審卷(二)第47、49頁），但
        調度得宜，員工未感覺有窘迫需週轉之情形，仍依一般
        情況運作，未追究調度之資金流向，並非違常。
      (5)而告訴人乙○○係經由被告丁○○向丙○○調度款項，
        故還款具體事宜，亦由被告丁○○與丙○○聯繫，是告
        訴人乙○○雖不認識丙○○，亦不知丙○○帳號為何，
        但不影響告訴人乙○○指示將友茂公司之貨款用以還款
        。另告訴人乙○○雖於90年間有到友茂公司對帳，此經
        證人李仁憲證述在卷（見原審卷(二)第28頁），但雙方間
        就結算問題一直爭論不止，並以民事事件爭訟，則尚難
        以90年對帳之事，推認告訴人對於友茂公司貨款支付情
        事至事後才知悉。
（四）關於「貸款代收委託書」，係記載友茂公司經泰安游順公
      司之指示將上述美金貨款匯至被告丁○○及證人丙○○之
      帳戶中。既然被告甲○○係泰安游順公司之副董事長兼總
      經理，代表該公司負責與友茂公司進行交易，則代表公司
      收受款項，亦屬有權為之。是在「貨款委託代收證明書」
      加蓋「泰安游順食品工業有限公司」圓戳章及「游雲珍印
      」，表示泰安游順公司委託丁○○及丙○○收到友茂公司
      之貨款，即非無製作權而製作，且所記載之內容並無不實
      ，自無偽造文書可言。至於「游雲珍印」之印文，雖「珍
      」字與乙○○之「」字不同，而大陸地區因使用簡體字
      ，乙○○寫作「游云珍」（參泰安游順公司營業執照及公
      證書，見第27號偵查卷第46、49頁），亦難以其中一字繁
      簡不同，即反推告訴人乙○○自始不知友茂公司本件支付
      貨款情事。
（五）另被告甲○○雖辯稱：沒有簽股本結算書，可能是告訴人
      乙○○在其留下已簽名供業務使用之空白紙上自行繕打內
      容，作成股本結算書云云，與被告丁○○所稱係不得已情
      況下簽名並不相同。又否認在貨款委託代收證明書用印，
      與證人李仁憲所證不符。惟以被告等所堅稱未挪用友茂公
      司所支付款項之立場，為免牽涉其中而否認相關證據，非
      不合情理。既查無積極證據足資證明被告二人有何上揭犯
      行，縱辯解未盡可信，亦不得遽入於罪。
五、綜上所述，尚難認被告二人有何公訴人所指犯行，此外復查
    無其他積極證據證明其等有何上揭犯行，自屬不能證明其等
    犯罪。
六、原審未予詳查，遽認被告二人有挪用友茂公司所支付之貨款
    ，而變更檢察官之起訴法條，論以背信罪名，自有未合。被
    告二人提起上訴，否認犯罪，為有理由（至於偽造文書部分
    ，原審認犯罪不能證明，而不另為無罪之諭知，檢察官就此
    部分並未提起上訴），自應由本院將原判決予以撤銷改判，
    依法為無罪之諭知。
據上論斷，應依刑事訴訟法第369條第1項前段、第364條、第301
條第1項，判決如主文。
本案經檢察官郭弘佑到庭執行職務。
中    華    民    國    95    年    7     月    20    日
                  刑事第二庭審判長法  官  蔡國在
                                  法  官  江振義
                                  法  官  王詠寰
以上正本證明與原本無異。
檢察官如不服本判決，應於收受送達後十日內向本院提出上訴書
狀，其未敘述上訴之理由者並得於提起上訴後十日內向本院補提
理由書（均須按他造當事人之人數附繕本）。
                                  書記官  駱麗君
中    華    民    國    95    年    7     月    20    日


司法院資訊處製作；財團法人民間司法改革基金會備份。
